最高法院民事判決　　　　　　九十四年度台上字第一三二八號
　　上　訴　人　戊 ○ ○
　　　　　　　　庚 ○ ○
　　　　　　　　丁 ○ ○
　　共　　　同
　　訴訟代理人　楊 進 興律師
　　被 上訴 人　己 ○ ○
　　　　　　　　　　　　　36.
　　　　　　　　丙 ○ ○
　　共　　　同
　　訴訟代理人　陳 信 亮律師
　　被 上訴 人　卯 ○ ○
　　　　　　　　辰○○○
　　共　　　同
　　訴訟代理人　林 淑 惠律師
　　被 上訴 人　乙 ○ ○
　　　　　　　　甲 ○ ○
　　　　　　　　子○○○
　　　　　　　　癸 ○ ○
　　　　　　　　寅 ○ ○
　　　　　　　　丑 ○ ○
　　　　　　　　辛 ○ ○
　　　　　　　　壬 ○ ○
上列當事人間請求損害賠償事件，上訴人對於中華民國九十三年
六月一日台灣高等法院第二審判決（九十二年度重上字第三二四
號），提起上訴，本院判決如下：
    主  文
原判決廢棄，發回台灣高等法院。
    理  由
本件上訴人於第一審起訴係以被上訴人己○○、卯○○為被告，
嗣於原審追加被上訴人辰○○○、子○○○、癸○○、寅○○、
丑○○、辛○○、壬○○、丙○○、乙○○、甲○○為被告，因
追加部分與上訴人於第一審主張之基礎事實同一，均係有關上訴
人就坐落台北市○○區○○段三小段一八五地號土地，應有部分
四分之一（下稱系爭土地）所得行使之權利被侵害，核與民事訴
訟法第四百四十六條第一項但書、第二百五十五條第一項第二款
規定相符，原審乃准上訴人為訴之追加。
次查上訴人主張：系爭土地為伊等及被上訴人己○○之先父許丕
闢所出資購買，並信託登記在被上訴人己○○名下。迄許丕闢於
民國七十七年三月二十二日去世，該土地仍未回復登記為許丕闢
所有。迨至八十四年間，被上訴人己○○有意聯合該地號其他所
有權人（該地號另應有部分四分之三之所有權登記名義人為陳維
金，然實係陳維金與其兄弟即被上訴人寅○○、丑○○各享有四
分之一權利）與京霖建設股份有限公司（下稱京霖公司）進行合
建，為避免伊等追索，竟以節稅為由，徵得被上訴人卯○○、辰
○○○之同意，明知被上訴人己○○、卯○○二人間並無真正之
買賣關係，竟於八十四年九月十四日，虛以買賣為所有權移轉原
因，由被上訴人己○○向台北市士林地政事務所申辦系爭土地之
所有權移轉登記與被上訴人卯○○。被上訴人己○○、卯○○所
為之犯行，業經法院判處有罪確定。又被上訴人卯○○於八十五
年三月十二日以系爭土地與他共有人即被上訴人乙○○、甲○○
共同向台灣省合作金庫借款，並設定本金最高限額新台幣（下同
）三千六百萬元之抵押權。嗣同年十月二十一日被上訴人卯○○
再將系爭土地移轉與訴外人謝純慧及被上訴人甲○○、乙○○及
辛○○。被上訴人己○○再經由被上訴人子○○○、癸○○、寅
○○、丑○○等人幫助下，將陳維金部分土地輾轉移轉給被上訴
人己○○指定之人頭，即被上訴人丙○○、辛○○、壬○○，完
成全部虛偽買賣作業。而被上訴人乙○○、甲○○乃京霖公司實
際負責人，與被上訴人己○○、卯○○共謀侵害伊等權益，先經
由被上訴人己○○、卯○○間之假買賣斷絕伊等之追索，再由被
上訴人卯○○假買賣與京霖公司，被上訴人甲○○、乙○○則回
報被上訴人己○○以獨任起造人，分得貸款利益（即設定本金最
高限額三千六百萬元抵押權部分）等情。爰依共同侵權行為之法
律關係，求為命被上訴人連帶給付上訴人各一千一百萬元並加給
法定遲延利息之判決。
被上訴人己○○則以：伊所犯使公務員登載不實之事實係侵害國
家及社會法益，上訴人為間接被害人，不得提起刑事附帶民事訴
訟。又上訴人早於八十五年夏天以前，即知悉伊將系爭土地移轉
登記予被上訴人卯○○，卻遲至八十七年十二月二十一日始對伊
起訴請求損害賠償，顯已罹於二年時效而消滅。至伊於八十九年
六月十六日在第一審法院刑事庭審理中承認曾向辰○○○表示會
分家產給上訴人，係關於分家產之「土地請求權」之問題，與本
件侵權行為損害賠償請求權之時效無關。而伊在刑事審判中及第
一審九十一年九月十八日準備書狀中表示願將土地合建分配之房
屋過戶上訴人，亦係針對分配房屋部分之權利而為表示，並非同
意上訴人侵權行為損害賠償之請求等語。被上訴人卯○○則以：
伊所犯使公務員登載不實之事實係侵害國家及社會法益，上訴人
為間接被害人，不得提起刑事附帶民事訴訟。又系爭土地雖過戶
至伊名下，惟伊係信任被上訴人己○○為土地所有權人，有合法
處分土地之權利，至於以系爭土地向銀行辦理貸款則係被上訴人
己○○提供予建商做為建築融資，並非伊所為，且系爭土地已於
八十五年十月二十一日再過戶予他人，上訴人縱有損害，亦與伊
所涉偽造文書行為無因果關係。況上訴人在八十五年十月二十一
日前，即知悉被上訴人己○○將系爭土地以買賣為原因，將所有
權移轉登記至伊名下，卻遲至八十七年十二月二十一日始對伊起
訴請求損害賠償，顯已罹於二年請求權時效。又伊從未承認上訴
人有損害賠償請求權存在或向上訴人為拋棄時效利益之意思表示
，縱被上訴人己○○曾承認或為拋棄時效利益之意思表示，亦與
伊無涉等語。被上訴人乙○○、甲○○則以：伊等為建設公司，
已經履行義務將房子移轉登記，上訴人與己○○、卯○○之間如
何分配，與伊等無關等語，資為抗辯。
原審維持第一審所為上訴人敗訴之判決，駁回其上訴及追加之訴
，無非以：本件上訴人與被上訴人己○○均為許丕闢之子女，許
丕闢於六十八年間向其妻舅陳維金購買系爭土地應有部分四分之
一，並於七十五年五月十四日完成變更登記，信託登記為長子即
被上訴人己○○所有，迄許丕闢於七十七年三月二十二日去世，
該土地仍未回復登記為許丕闢所有。迨至八十四年間，被上訴人
己○○有意聯合該地號其他所有權人（該地號另應有部分四分之
三之所有權登記名義人為陳維金，然實係陳維金與兄弟即被上訴
人寅○○、丑○○各享有四分之一權利）與京霖公司進行合建，
為避免上訴人之追索，竟以節稅為由，徵得被上訴人辰○○○及
其配偶即被上訴人卯○○之同意，明知被上訴人己○○、卯○○
二人間並無真正之買賣關係，竟於八十四年九月十四日，虛以買
賣為所有權移轉原因，由被上訴人己○○向臺北市士林地政事務
所申辦前開一八五地號土地應有部分四分之一之所有權移轉登記
與被上訴人卯○○，其二人因明知為不實之事項，而使公務員登
載於職務上所掌之公文書，足以生損害於公眾及他人罪，經第一
審法院刑事庭以八十七年度自字第二四一號、原法院八十九年度
上訴字第三九○二號刑事判決判處被上訴人己○○有期徒刑四月
、被上訴人卯○○有期徒刑三月確定，而被上訴人辰○○○亦經
認定與被上訴人己○○、卯○○間有共同侵權行為之事實，有上
訴人所提第一審法院八十七年度自字第二四一號、原法院八十九
年度上訴字第三九○二號刑事判決、土地異動資料索引各一份為
證，並經原審調閱前開刑事卷證查核無訛，且為兩造所不爭執，
堪信為真實。按因侵權行為所生損害賠償請求權，自請求權人知
有損害及賠償義務人時起，二年間不行使而消滅，為民法第一百
九十七條第一項所明文規定；又關於侵權行為損害賠償請求權之
消滅時效，應以請求權人實際知悉損害及賠償義務人時起算，非
以知悉賠償義務人因侵權行為所構成之犯罪行為經檢察官起訴或
法院判決有罪為準（最高法院七十二年台上字第七三八號判例參
照）。查本件侵權行為損害賠償事件，有關刑事部分，早經台灣
士林地方法院以八十七年度自字第二四一號審理在案，依上訴人
丁○○等三人於該案中之陳述，及被上訴人卯○○及其妻辰○○
○之妹楊美秀之證詞，足認系爭土地係於八十四年九月十四日以
假買賣移轉予被上訴人卯○○，至八十五年十月二十一日復移轉
予乙○○等人，被上訴人卯○○於前揭刑事案件審理中一再陳稱
因糾紛很多，上訴人常來鬧才又「過戶回去」，是上訴人前往被
上訴人卯○○家爭執之時點應係八十五年十月二十一日將土地所
有權移轉之前，證人楊美秀所述上情發生於「八十五年夏天」應
屬可採，否則，土地若已移轉建商乙○○等人，上訴人再去被上
訴人卯○○家爭執，並無實益，況八十四年三月間，上訴人已知
悉系爭土地與訴外人京霖公司合建案中，上訴人戊○○被排除於
起造人之列，上訴人與被上訴人己○○之互信基礎已無，理當隨
時注意土地所有權變動之狀況，況家產爭執本係上訴人與被上訴
人己○○手足間事，茍非事涉被上訴人卯○○，何以上訴人分別
前往被上訴人卯○○家，時間又與土地移轉時點吻合，從而上訴
人於八十五年夏天（八十五年十月二十一日前）即知悉被上訴人
己○○以虛偽買賣之方式將系爭土地移轉予被上訴人卯○○之事
實，自知悉彼等三人權利受有損害及被上訴人己○○、卯○○、
辰○○○為侵權行為人，則對於被上訴人己○○、卯○○間之假
買賣行為為侵權行為，自難諉為不知，而上開假買賣之侵權行為
亦無經檢察官起訴或判決有罪之必要，上訴人均於八十五年夏天
即知悉被上訴人己○○、卯○○、辰○○○之侵權行為，至堪認
定。而上訴人遲至八十七年十二月二十一日始向第一審法院刑事
庭提起本件附帶民事訴訟，依上開判例意旨，顯已逾二年之消滅
時效期間，上訴人對被上訴人己○○、卯○○及辰○○○請求連
帶損害賠償，即非有據。次按民事訴訟如係原告主張權利者，應
先由原告負舉證責任，若原告先不能舉證，以證實自己之主張為
真實，則被告就其抗辯事實，即令不能舉證，或其所舉證據，尚
有疵累，亦應駁回原告之請求（最高法院十七年上字第九一七號
判例參照）。查本件上訴人主張被上訴人乙○○、甲○○、子○
○○、癸○○、寅○○、丑○○、辛○○、壬○○、丙○○（下
稱乙○○等九人）與被上訴人己○○、卯○○為共同侵權行為人
，依前揭說明，自應就被告乙○○等九人與被上訴人己○○、卯
○○有共同侵權行為負舉證證明之責。查陳維金原就系爭土地具
所有權應有部分四分之三，於八十四年五月十二日移轉系爭土地
所有權應有部分十八分之十三點五予被上訴人甲○○，被上訴人
甲○○於八十五年五月十二日移轉伊上開應有部分土地所有權中
十八分之六．五予被上訴人辛○○、癸○○、陳信忠、丙○○（
以上各十八分之一）、被上訴人壬○○（十八分之一．五）及訴
外人蘇雲蓮（十八分之一）；系爭土地應有部分四分之一原登記
為被上訴人己○○，嗣於八十四年九月十四日移轉所有權登記（
即應有部分十八分之四．五）予被上訴人卯○○，被上訴人卯○
○再於八十五年十月二十一日移轉上開土地應有部分（十八分之
四．五）予被上訴人辛○○（十八分之一．五）、乙○○（十八
分之三）、訴外人謝純惠（十八分之一），被上訴人丑○○則早
與陳維金及被上訴人寅○○共享上開土地應有部分四分之三之實
際所有權，此有上開土地登記謄本在卷佐證，並為兩造不爭執，
且系爭房屋完工即八十五年十月間，上訴人戊○○於八十五年九
月間至地政事務所查閱保存登記，上訴人丁○○經被上訴人乙○
○親自允許交屋，又被上訴人乙○○、甲○○係與地主簽訂合建
契約之建商，而京霖公司於合建完竣後，確依合建契約之規定，
將部分房地移轉登記予起造人及起造人所指定之人，有土地登記
謄本二紙附卷可憑，並經被上訴人陳信忠、丑○○、證人陳文玲
於刑事案件中供證甚詳，而被上訴人乙○○、甲○○與被上訴人
己○○締約合建，依約自有受領土地所有權之權利，且於合建完
竣既已依約將地主應取得之房屋移轉登記予地主或其指定之人，
自難遽指其等受領土地所有權為不法行為，上開刑事案件，迭經
第一審法院、原法院刑事庭審理明確，判決被上訴人乙○○、甲
○○無罪確定在案，亦有上開刑事判決書附卷可考，益見被上訴
人乙○○、甲○○並未與己○○等共同侵權行為。再查系爭土地
雖登記為陳維金（持分四分之三）及被上訴人己○○（持分四分
之一）所共有，惟陳維金持分部分，實為其本人及其兄弟即被上
訴人寅○○、丑○○三人各享有四分之一之權利，僅以陳維金之
名義登記一節，業據陳維金之配偶被上訴人子○○○於上開刑案
中證述甚詳，而參諸卷附起造人協議書所示，起造人陳維金之子
女、即被上訴人陳信忠及陳文玲、被上訴人己○○之兄妹外，尚
包括被上訴人丑○○之配偶蘇雲蓮及被上訴人寅○○之子被上訴
人辛○○、壬○○及被上訴人丙○○暨上訴人為起造人，被上訴
人子○○○、癸○○、寅○○、丑○○、辛○○、壬○○、丙○
○等人僅為系爭建物之起造人，對於上訴人所指被上訴人己○○
、卯○○間成立之虛偽買賣，並未為任何參與行為，上訴人亦未
於上開刑事案件中自訴被上訴人子○○○、癸○○、寅○○、丑
○○、辛○○、壬○○、丙○○為共同犯罪行為人，自無從由上
開刑事案件中認定彼等為共同侵權行為人，況上訴人始終未能舉
證證明被上訴人乙○○等九人與被上訴人己○○、卯○○或彼等
九人彼此間，有共同不法侵權行為，依前揭說明，上訴人主張被
上訴人乙○○等九人有共同侵權行為，顯不足採。縱有，上訴人
之侵權行為損害賠償請求權亦因罹於二年時效而消滅。上訴人雖
另主張伊等之損害賠償請求權縱已罹時效，惟被上訴人己○○於
第一審法院刑事庭及原法院刑事庭審理中，多次明白表示伊並未
否認上訴人之權利，願將因合建所得房屋分給上訴人云云（見前
揭第一審法院刑事卷第三八三頁、第四三三頁、原法院刑事卷第
一六五頁），足證被上訴人己○○已承認上訴人請求權之存在，
亦可謂上訴人之損害賠償請求權之消滅時效已因被上訴人己○○
之承認而中斷云云。惟按消滅時效中斷，係指消滅時效期間進行
中，因權利人請求或起訴或義務人承認，致使已進行之時效期間
失其效力之謂，故時效完成後並無時效中斷可言。本件上訴人之
侵權行為損害賠償請求權既於八十七年十月二十一日之前即因罹
於時效而消滅，則並不因被上訴人己○○是否於八十九年六月、
十二月間承認而中斷，況被上訴人己○○於前揭刑事庭審理中僅
係承認願將因合建所分得之房屋過戶予上訴人（依契約），並未
承認伊有侵權行為損害賠償請求權，上訴人主張其對被上訴人之
損害賠償請求權因被上訴人己○○之事後承認而中斷云云，委無
可取。從而上訴人本於侵權行為之法律關係，請求被上訴人連帶
給付上訴人每人各一千一百萬元本息，尚屬無據，不能准許等詞
，為其判斷之基礎。
惟按民法第一百二十九條第一項第二款所謂之承認，為認識他方
請求權存在之觀念表示，僅因債務人一方行為而成立，又債務人
於時效完成後所為之承認，固無中斷時效之可言，然既明知時效
完成之事實，而仍為承認行為，自屬拋棄時效利益之默示意思表
示，且時效利益一經拋棄，即恢復時效完成前狀態，債務人顯不
得再以時效業經完成拒絕給付。本院五十年台上字第二八六八號
著有判例。本件原判決認定被上訴人己○○於八十九年六月一日
、六月十六日在第一審法院刑事庭及八十九年十二月六日在原法
院刑事庭審理中多次表示並未否認上訴人之權利，願將因合建所
得之房屋分給上訴人等語。則依上開說明，被上訴人己○○於時
效完成後之承認，是否已屬拋棄時效利益之意思表示而不得拒絕
給付，非無研求之餘地，原判決謂時效完成後並無時效中斷之可
言，而為上訴人不利之認定，尚有未合。又遍查全卷，被上訴人
辰○○○、子○○○、癸○○、寅○○、丑○○、辛○○、壬○
○、丙○○、乙○○、甲○○等均未提出時效抗辯，原判決竟謂
上訴人對彼等之損害賠償請求權因罹於二年時效而消滅，顯有擅
自認作主張之違法。另按不當得利返還請求權與損害賠償請求權
，法律上之性質雖有未同，但兩者訴訟上所據之事實如屬同一，
則原告起訴時雖係基於侵權行為之法律關係，然在訴訟進行中於
他造為時效之抗辯後，亦不妨再基於不當得利之請求權而為主張
（本院五十六年台上字第三０六四號判例參照）。查上訴人主張
上訴人之請求權縱已逾二年之消滅時效，然依民法第一百九十七
條第二項之規定，上訴人仍得依不當得利之規定，請求被上訴人
返還其所受利益等語（見第一審第一宗卷第六五頁）。原審對於
上訴人此項不當得利之請求，未說明何以不足採之理由，遽以上
開理由為上訴人敗訴之判決，亦有可議。上訴論旨，執以指摘原
判決不當，求予廢棄，為有理由。
據上論結，本件上訴為有理由。依民事訴訟法第四百七十七條第
一項、第四百七十八條第二項，判決如主文。
中　　華　　民　　國　九十四　年　　七　　月　二十一　日
                      最高法院民事第八庭
                          審判長法官  劉　延　村
                                法官  陳　重　瑜
                                法官  黃　秀　得
                                法官  葉　勝　利
                                法官  楊　鼎　章
      本件正本證明與原本無異
                                      書  記  官
中　　華　　民　　國　九十四　年　　八　　月　　三　　日
                                                      Ｔ
